臺灣高等法院民事判決　　　　　　　　　　　　　　　九十二年度上國字第二五號
　　上　訴　人　甲○○
　　　　　　　　乙○○
　　　　　　　　丙○○
　　共　　　同　林崑城律師
　　訴訟代理人
　　上　訴　人　交通部公路總局第一區養護工程處
　　法定代理人　陳朝信
　　訴訟代理人　林耀泉律師
　　　　　　　　王嘉斌律師
右當事人間國家賠償事件，上訴人對於中華民國九十二年十月二十三日臺灣臺北地方
法院九十二年度國字第七號第一審判決各自提起上訴，本院於九十三年一月十四日言
詞辯論終結，並判決如下：
    主      文
兩造上訴均駁回。
第二審訴訟費用由兩造各自負擔。
    事      實
甲、上訴人（即被上訴人）甲○○、乙○○、丙○○（以下簡稱甲○○等三人）：
一、聲明：
  Ａ、上訴聲明：
    (一)原判決不利於上訴人部分廢棄。
    (二)右廢棄部分，被上訴人應再給付上訴人甲○○新台幣（下同）一百三十五萬元
      、乙○○一百三十五萬元、丙○○一百三十五萬元。
  Ｂ、答辯聲明：上訴駁回。
二、陳述：除引用原審判決所陳部分外，補稱略以：
    (一)被上訴人交通部公路總局第一區養護工程處（以下簡稱養工處）主張肇事路口
      之轉彎處有一下陷區，該下陷區之徵收權責機關為台北縣石碇鄉公所，養工處
      並無權對該下陷區域加以整修或填平，故只能以設置拒馬方式提醒行經該路口
      之駕駛云云。惟本件車禍之發生係導因於養工處設置「拒８拒馬」、「施１８
      車輛改道標誌」有所欠缺，被害人余笨並非直接跌落該下陷區域而身亡，故本
      件車禍與該下陷區域並無直接關係。
    (二)被上訴人養工處復主張台灣省道路交通安全督導會報印製之交通標誌標線號誌
      一項、第二項規定設置「拒８拒馬」、「施１８車輛改道標誌」設施，並不會
      影響左方觀察一０六乙線來車之視線云云。然前述規則之第一百三十九條已明
      文「本拒馬橫材應標繪橙白相間之反光性斜紋，其長度視實際需要而定」，可
      知該等規定所列之數值僅係供施工單位設置設施時之參考，並非不得因應個案
      實際需要予以變更、調整。養工處於設置上述設施時，仍須考慮當地地形、行
      車動線等各種因素後，始能施作、設置交通設施，不得以業已設置未經考量安
      全性、妥當性之設施作為免責藉口。原審法院於九十二年七月一日會同雙方前
      往現場履勘、拍照並繪製現場圖一份，並於原審判決中認定「拒８拒馬」及「
      施１８」高度會影響左側視線。故養工處主張該等設施不影響視線，與原審認
      定之事實不符。
    (三)由於上述設施設置確有欠缺，嚴重影響余笨及訴外人黃文生之視線，進而影響
      二人對於該交叉路口路況之掌握，導致本件車禍之發生。倘二人之視線並未受
      該等設施之妨害，必能因應該路口之狀況預先作出適當之預防動作，必然不會
      發生本件車禍，可知該等設施設置之欠缺與本件車禍確有因果關係，且所佔比
      例應遠高於原審認定之百分之十。
乙、被上訴人（即上訴人）養工處：
一、聲明：
  Ａ、上訴聲明：
    (一)原判決關於上訴人敗訴部分廢棄。
    (二)右廢棄部分，被上訴人在第一審之訴駁回。
  Ｂ、答辯聲明：上訴駁回。
二、陳述：除引用原審判決所陳部分外，補稱略以：
    (一)系爭固定式「拒８拒馬」及「施１８車輛改道標誌」之所以設置於該事故路口
      ，係因該路口之轉彎處有一下陷區，而該下陷區之徵收權責機關為台北縣石碇
      鄉公所，上訴人並無權對該下陷區域加以整修或填平，故只能以設置拒馬方式
      提醒行經該路口處之駕駛，不要跌落該下陷區而造成意外，上訴人養工處就本
      件一○六乙線路段，已依據台灣省道路交通標誌標線號誌設置規則設置車道減
      縮之警告標誌、減速標線，及「慢」字警告標誌外，並於事故路口凹陷地危險
      區域設置護欄、拒馬，並於豐林村產業道路匯入一○六乙線路口設置反光鏡、
      警告式閃光燈，以及夜間反光照明導標、燈光等警告標誌。且系爭標誌，依道
      路交通標誌標線號誌設置規則第一百三十九條第二項規及一百四十二條之規定
      路口之防止損害發生，已盡相當之注意，並已為防止損害發生之必要措施。該
      等標誌、拒馬、護欄等設施均有統一規格，拒馬之高度至少為一百五十公分，
      上訴人實無可能蓄意高設而阻擋車輛駕駛人之視線，故上訴人所置之公有公共
    (二)本件事故發生之原因，實為駕駛雙方未注意路口車前狀況、交通標誌所致，此
      有台灣省台北縣區車輛行車事故鑑定委員會鑑定報告意見，認定黃文生駕駛之
      車輛行經閃光紅燈路口，支線道未暫停讓幹道先行為肇事主因，並認定余笨騎
      乘之車輛行經閃光黃燈路口，未注意車前狀況為肇事次因可稽。雖然該鑑定報
      告認養工處有過失，因養工處並未至台灣省台北縣區車輛行車事故鑑定委員會
      表示意見，故該鑑定報告意見關於認定養工處有過失部分，尚有疑義。本件即
      使無養工處之設置「拒８拒馬」、「施１８車輛改道標誌」等設施之行為，駕
      駛人仍應盡行車應盡之注意義務及遵守交通規則，車禍不幸發生，乃行車雙方
      之責任，與養工處設置「拒８拒馬」、「施１８車輛改道標誌」並無因果關係
      之存在。
    理      由
一、甲○○等三人起訴主張：甲○○等三人係被害人余笨之女，余笨於九十一年八月
    十三日上午十一時四十五分許，騎乘ＢＪＫ─六八二號機車，在台北縣石碇鄉由
    石碇往深坑方向行駛至石碇鄉豐林村與一０六乙線交叉口時，因養工處在該處設
    置指示牌及水泥護欄，遮擋汽車駕駛人視線。且因訴外人黃文生駕駛ＧＴ─四二
    五八號自用小客車自支線衝出，未讓幹道車先行，致余笨遭黃文生所駕之自用小
    客車撞倒，經送醫急救後，不治死亡。本件肇事地點因係石碇鄉○○村村道口為
    陡昇坡，與北二高木柵石碇交流道連絡道接續，且該路口改善工程尚未施作已險
    象環生，而養工處所設立之道路方向指示牌恰巧遮擋豐林村車輛駕駛人視線，而
    水泥護欄退縮增加道路寬亦增加車輛駕駛人的危險，故肇事當時支線道安全設施
    形成視線障礙，與本件肇事有因果關係。養工處應依國家賠償法第三條第一項之
    規定，負損害賠償責任。甲○○等三人因其父余笨車禍死亡，造成甲○○等三人
    痛苦難當，爰依民法第一百九十四條規定請求精神慰撫金每人一百五十萬元，並
    依國家賠償法第十一條之規定，提起本訴。（本院按：原審判命養工處賠償甲○
    ○等三人各十五萬元及遲延利息，駁回甲○○等三人其餘之請求，甲○○等三人
    就其敗訴部分提起上訴）
二、養工處則以：養工處就本件路段相關標誌、標線之設置，係依台灣省道路交通標
    誌標線號誌設置規則設置車道減縮之警告標誌、減速標線，及「慢」字警告標誌
    等，故前開公有公共設施之設置並無欠缺。本件車禍之發生，係黃文生開車行經
    閃光紅燈路口，支線道未暫停讓幹道車先行為肇事主因，且余笨騎車行經閃光黃
    燈路口，未注意車前狀況為肇事次因，足證事故發生之原因實為駕駛雙方未注意
    路口車前狀況、交通標誌所致，與養工處所為之設置並無因果關係，養工處不必
    負賠償責任等語置辯。（本院按：養工處對原審命其賠償甲○○等三人各十五萬
    元及遲延利息部分，亦提起上訴）
三、兩造不爭執之事實：
    甲○○等三人主張係余笨之女兒，余笨於九十一年八月十三日上午十一時四十五
    分許騎乘機車，在行經台北縣石碇鄉一０六乙線往深坑方向行駛時，在該路與豐
    林村產業道路交岔口，與黃文生所駕駛之車輛發生車禍，經送醫急救後，於翌日
    不治死亡，養工處乃肇事道路之管理、維護機關之事實，為養工處所不爭執，堪
    信甲○○等三人此部分之主張為真正。
四、兩造爭執點之論述：
    本件甲○○等三人主張養工處所設立之道路方向指示牌恰巧遮擋豐林村車輛駕駛
    人視線，致余笨遭黃文生駕車撞擊死亡，前開道路方向指示牌形成視線障礙與本
    件車禍之發生有因果關係；此為養工處所否認。故本件爭執點厥為前開道路方向
    指示牌之設置有無欠缺，以及余笨之死亡與前開道路方向指示牌之設置有無因果
    關係。茲分述如下：
    (一)養工處所設立之交通設施（含「拒８拒馬」及「施１８車輛改道標誌」有無欠
      缺：
      (1)查，系爭肇事路口養工處設置有車道減縮之警告標誌、減速標線，及「慢」
        字警告標誌，並於路口凹陷地危險區域設置護欄、拒馬、反光鏡、幹道及支
        線道上之警告式閃光燈，以及夜間反光照明導標、燈光等警告標誌，業經原
        法院履勘現場查明屬實。然肇事地點因係石碇鄉○○村村道口為陡昇坡與北
        二高木柵石碇交流道連絡道接續，而養工處所設立之反光標示板高度為一百
        五十五公分（原審刑事卷第二十九頁），經原法院比較產業道路坡度後，認
        為其影響該處行車觀察左方一０六乙線來車之視線。「施１８車輛改道標誌
        」高度較高，離路口也較遠，本不致於影響視線，但因反光標示板先影響產
        道路上坡駕駛人左側視線，旋為「施１８」高度再影響左側視線（參原法院
        檢察署九十一年相字第五○二號卷第十一頁照片）。參以產業道路坡度較陡
        （前揭相字卷第十三頁照片），切入一０六乙線時，特別需要良好視線以注
        意來車狀況，上述設施即反光標示板、改道標誌確實會影響駕駛視線等情，
        亦經原法院勘驗現場而得到前揭心證。本件車禍之肇事原因，經原法院刑事
        庭函請台灣省台北縣區車輛行車事故鑑定委員會鑑定結果，亦認養工處設置
        之「活動型拒馬」及「車輛改道標誌」放置位置形成視線障礙，造成駕駛之
        死角，且肇事當時支線道安全設施（拒８拒馬標誌與施１８車輛改道標誌）
        形成視線障礙與本案肇事有因果關係等情（原法院九十一年交易字第二七○
        號刑事卷第六一頁）。本院審酌原法院前述勘驗心證及鑑定委員會之鑑定報
        告，認養工處設置了相當高的「拒８拒馬」及「施１８車輛改道標誌」之指
        示標誌，造成汽車駕駛人進入聯絡道路時，看不清楚前方急駛經過的車輛。
        則甲○○等三人主張養工處就「公有公共設施之設置或管理有欠缺」等情，
        洵非無據。
      (2)養工處辯稱肇事路口之轉彎處有一下陷區，而該下陷區之徵收權責機關為台
        北縣石碇鄉公所，養工處並無權對該下陷區域加以整修或填平，只能以設置
        拒馬方式提醒行經該路口之駕駛云云。惟查，本件車禍之發生導因於養工處
        該下陷區域而身亡，故本件車禍與該下陷區域以及土地之徵收並無直接關係
        。養工處另抗辯標誌之設立係依照台灣省道路交通安全督導會報印製之交通
        標誌標線號誌設置規則第一百三十九條第二項、同條第三項及該設置規則第
        一百四十二條第一項、第二項規定設置「拒８拒馬」、「施１８車輛改道標
        誌」設施，不會影響該處行車觀察左方一０六乙線來車之視線云云。然，前
        開規則第一百三十九條第二項已明文「本拒馬橫材應標繪橙白相間之反光性
        斜紋，其長度視實際需要而定」（本院卷第五一頁），可知該等規定所列之
        數值僅係供施工單位設置設施時之參考，並非不得因應個案實際需要予以變
        更、調整。本件養工處設置上述設施時，仍須考慮當地地形、行車動線等各
        種因素後，始能施作、設置交通設施，不得以其已依相關法規規定設置而未
        經考量安全性、妥當性之設施作為免責藉口。況且若養工處前開標誌之設置
        無欠缺，又何須本件事故發生後，即將指示標誌拆除，並將水泥護欄放置位
        置予以移動調整，足見系爭標誌確有阻擋駕駛人視線之情，故養工處前開所
        辯，並不足採。
    (二)余笨之死亡與前開交通設施之設置有無因果關係：
      (1)按相當因果關係，係指在公有公共設施因設置或管理有欠缺之情況下，依客
        觀之觀察，通常會發生損害者，即為有因果關係；如必不生該等損害或通常
        亦不生該等損害者，則不具因果關係。（最高法院八十四年度台上第一○○
        四號判決參照。）。
      (2)養工處於現場所設置之「拒８拒馬」、「施１８車輛改道標誌」確實會造成
        視障礙，業如前述。經本院調取原法院九十一年度交易字第二七０號刑事卷
        及本院九十二年度交上易字第四七一號刑事卷證，參酌鑑定意見認本件車禍
        發生之原因，係訴外人黃文生於事故時行經產業道路閃光紅燈路口，支線道
        未暫停讓幹線道先行，為本次車禍之肇事主因，余笨車行經一０六乙線岔路
        時，亦未注意車前狀況及減速慢行，以致閃避不及發生擦撞肇事，與有過失
        。黃、余二人雖有過失，但是上述拒馬、標誌影響自豐林村產業道路匯入一
        ０六乙線行車人視線，對於本件事故同為因果關係之一部。
    (三)甲○○等三人請求之慰撫金是否適當：
      按公有公共設施因設置或管理有欠缺，致人民生命、身體或財產受損害者，國
      家應負損害賠償責任，國家賠償法第三條第一項定有明文；且國家賠償法第三
      條所定之國家賠償責任，係採無過失主義，即以該公共設施之設置或管理有欠
      缺，並因此欠缺致人民受有損害為其構成要件，非以管理或設置機關有過失為
      必要（最高法院八十五年度臺上字第二七七六號判例參照）。養工處設置交通
      ８拒馬」、「施１８車輛改道標誌」之設置有欠缺，然其於肇事路口本已設置
      有車道減縮之警告標誌、減速標線，及「慢」字警告標誌等外，並於本件路口
      凹陷地危險區域設置護欄、拒馬、反光鏡、幹道及支線道上之警告式閃光燈，
      以及夜間反光照明導標、燈光等警告標誌，足認養工處對於防止肇事路口發生
      交通事故，已盡相當之注意義務。而本件車禍之肇事主因應由訴外人黃文生負
      責，其業經本院刑事庭依過失致死罪判處有期徒刑十月、緩刑三年確定，而余
      笨未注意車前狀況及減速慢行與有過失，本院參酌前情，認養工處就本件車禍
      應負擔之過失比例應為百分之十。甲○○等三人請求養工處各給付慰撫金一百
      五十萬元，養工處既應負百分之十的過失責任，依民法第二百十七條第一項與
      有過失規定，甲○○等三人所得請求之賠償金額以每人十五萬元為當（
      0000000 ×10％＝15000），超過部分，則無理由。
四、綜上所述，甲○○等三人所得請求慰撫金金額為每人各十五萬元。原審判命養工
    處給付甲○○等三人前開金額及遲延利息，經核並無違誤。兩造各就其敗訴部分
    上訴，指摘原判決不當，求予廢棄改判，為無理由，應駁回其上訴。
五、本件事證已臻明確，兩造其餘攻擊防禦方法，經審酌後，或與本件無涉，或與判
    決結果不生影響，毋庸一一論列。
六、據上論結，本件兩造之上訴，均為無理由，依民事訴訟法第四百四十九條第一項
    、第七十八條，判決如主文。
中　　　華　　　民　　　國　　九十三　　年　　　一　　　月　　二十八　　日
                              民事第三庭
                                  審判長法  官  吳  謙  仁
                                        法  官  魏  大  喨
                                        法  官  蘇  瑞  華
正本係照原本作成。
甲○○等三人如不服本判決，應於送達後二十日內向本院提出上訴書狀，其未表明上
訴理由者，應於提出上訴後二十日內向本院補提理由書狀（均須按他造當事人之人數
附繕本）上訴時應提出委任律師或具有律師資格之人之委任狀；委任有律師資格者，
另應附具律師資格證書及釋明委任人與受任人有民事訴訟法第四百六十六條之一第一
項但書或第二項（詳附註）所定關係之釋明文書影本。
交通部公路總局第一區養護工程處不得上訴。
中　　　華　　　民　　　國　　九十三　　年　　　一　　　月　　 三十 　　日
　　　　　　　　　　　　　　　　　　　　書記官  賴  以  真
附註：
民事訴訟法第四百六十六條之一（第一項、第二項）：
對於第二審判決上訴，上訴人應委任律師為訴訟代理人。但上訴人或其他法定代理人
具有律師資格者，不在此限。
上訴人之配偶、三親等內之血親、二親等內之姻親，或上訴人為法人、中央或地方機
關時，其所屬專任人員具有律師資格並經法院認為適當者，亦得為第三審訴訟代理人
。
